【裁判字號】    89,訴,1059
【裁判日期】    901231
【裁判案由】    營業稅
【裁判全文】
高雄高等行政法院判決                      八十九年度訴字第一○五九號
                              .
    原      告  甲○○
    訴訟代理人  己  ○
    被      告  台東縣稅捐稽徵處
    代  表  人  乙○○  處長
    訴訟代理人  戊○○
                丁○○
右當事人間因營業稅事件，原告不服財政部中華民國九十年四月六日台財訴字第○九
○一三五一九五二號訴願決定，提起行政訴訟，本院判決如左：
    主    文
訴願決定及原處分（復查決定含原核定處分）均撤銷。
訴訟費用由被告負擔。
    事    實
甲、事實概要：
    緣被告以原告於民國（下同）八十三年至八十七年間，涉嫌未依行為時營業稅法
    第二十八條規定，於開始營業前申請營業登記，卻借用宏仲企業股份有限公司（
    下稱宏仲公司）牌照標得臺灣省政府林務局台東林區管理處（下稱台東林管處）
    造林工程八件，共收取工程款新台幣（下同）五四、七四六、一九三元（含稅）
    ，合計逃漏營業稅二、六○六、九六二元，案經法務部調查局東部地區機動工作
    組（下稱調查局東機組）於八十七年三月二十四日查獲，並檢附原告談話筆錄等
    證據通報被告查處，嗣由被告審理違章事實成立，除追繳所漏稅額二、六○六、
    九六二元外，並處以所漏稅額三倍罰鍰計七、八二○、八○○元（計至百元止）
    。原告不服，申請復查，未獲變更，循序提起訴願，案經臺灣省政府以八十八年
    五月四日八八府訴三字第一五二八○八七號訴願決定將原處分撤銷，發由被告另
    為處分，惟被告重為復查決定結果，仍維持原處分，原告猶表不服，再次提起訴
    願，遭決定駁回，遂提起本件訴訟。
乙、兩造聲明：
一、原告聲明求為判決：訴願決定及原處分均撤銷。
二、被告聲明求為判決：原告之訴駁回。
丙、兩造之爭點：
一、原告主張之理由：
（一）原告係宏仲公司之董事，為公司實際業務負責人，一切營業行為均按規定辦理
      ，全部工程亦無以原告名義私自營業行為。而按民法第二十七條規定：「董事
      就法人一切事務，對外代表法人，董事有數人者，除章程另有規定外，各董事
      均得代表法人。」，原告既然為宏仲公司之董事，對於執行宏仲公司之造林業
      務是屬正當，被告逕認原告是借牌營業，於法於理均不合。宏仲公司已依法納
      稅，已盡義務，其權利應受保護，而被告隻字不提宏仲公司已完稅，移送當初
      也未查明原告是宏仲公司之董事，其「將錯就錯」至為明顯，祈請鈞院明察。
（二）被告無事實可證明原告有借牌，僅憑調查局有瑕疵之筆錄（漏未注意民法第二
      十七條規定）及未查明事實，而逕以移送欠稅，顯然已有疏漏，臺灣省政府訴
      願決定書已明白告示：「當事人主張事實，需負舉證責任‧‧‧」，已有相同
      認定。
（三）任何企業，其資金上之調度運用，都有其靈活性，且任何政府機關之工程，都
      必須預先支付若干成本（如支付工人薪資、機械油耗、材料費等等），待領取
      工程款後，同理，台東林管處支付宏仲公司之工程款，再轉至董事曾松梅戶頭
      ，即認定原告係借牌，顯然「橫柴舉入灶」，又原告及宏仲公司亦有繳稅，何
      來此借牌營業需繳一千多萬元稅款及罰鍰，可見被告如此認定，牽強沒有依據
      。
二、被告主張之理由：
（一）按「營業人之總機構及其他固定營業場所，應於開始營業前，分別向主管稽徵
      機關申請營業登記。」、「納稅義務人，有左列情形之一者，除追繳稅款外，
      按所漏稅額處一倍至十倍罰鍰，並得停止其營業：一、未依規定申請營業登記
      而營業者。‧‧‧」分別為行為時營業稅法第二十八條、第五十一條第一款所
      明定。茲查原告於八十七年三月二十四日接受調查局東機組約談時，自承伊原
      為興達育樂有限公司及益德行二家行號負責人，因參與台東林管處造林作業投
      標，最後以借用宏仲公司負責人丙○○人頭標得八件工程，並每年給付款項給
      丙○○當酬庸，且該公司一切費用均由原告自行支付，有卷附談話筆錄影本可
      稽，又被告依據出借牌照廠商即宏仲公司所有合作金庫台東支庫存款帳戶之收
      支記載，追查其資金流向結果，發現上開工程款均轉入原告配偶曾松梅設於合
      作金庫之活期存款帳戶，有宏仲公司存褶影本及其填寫之取款憑條影本五十二
      張附卷可稽，在在證明系爭工程係由原告借用宏仲公司名義所標得，是則本件
      違章事實，至臻明確。
（二）又查宏仲公司既屬股份有限公司之體制，則依公司法第二百零二條規定，該公
      司業務之執行應由董事會決定之，又依同法第二百零八條第一項及該公司之公
      司章程第十三條規定，應由其董事長對外代表該公司，準此，原告即無代表宏
      仲公司執行業務之理，況本件原告借牌承攬系爭工程之事實，既有其於調查局
      東機組所作談話筆錄之供述歷歷可按，復經被告調查該工程款流向後予以證實
      ，則原告辯稱其代表宏仲公司承攬系爭工程一節，要非實在，應不予採信。又
      本件原告借牌承攬系爭工程之事實，既係被告依據原告談話筆錄之陳述暨查得
      之工程款流向，本於經驗法則及論理法則予以認定，自屬有據，是原告指摘被
      告僅依據查得工程款之流向，即遽行認定原告借牌承攬工程云云，亦非事實，
      應無可取。
（三）本件既經查明原告於八十三年至八十七年期間未依規定辦妥營業登記，借牌承
      攬台東林管處招標之八件造林工程屬實，復查得原告收取上開工程款計五四、
      七四六、一九三元（含稅）無誤，核計逃漏營業稅二、六○六、九六二元，故
      被告機關依首揭稅法規定追繳上開漏稅額，並衡量原告未依法辦理營業登記擅
      自借牌承攬工程，逃漏應納之稅捐，違章情節實非輕微，暨審酌獲案後原告之
      態度及配合情形等，按其所漏稅額核處三倍罰鍰計七、八二○、八○○元，認
      事用法，並無違誤。至本件出借牌照廠商宏仲公司因系爭工程代原告開立統一
      發票並申報繳納之營業稅，依據財政部八十八年四月二十二日台財稅第八八一
      九○九一九七號函釋，應俟本件終結確定後再核實退還，併此陳明。
    理   由
一、原告主張：原告為宏仲公司之董事，為公司實際業務負責人，對於執行宏仲公司
    之造林業務是屬正當，全部工程亦無以原告名義私自營業，且宏仲公司依法納稅
    ，已盡義務，其權利應受保護，而被告隻字不提宏仲公司已完稅，移送當初也未
    查明原告是宏仲公司之董事，僅憑調查局有瑕疵之筆錄，顯然已有疏漏，如此認
    定牽強沒有依據等語；被告則以：原告接受調查局東機組約談時，自承伊原為興
    達育樂有限公司及益德行二家行號負責人，因參與台東林管處造林作業投標，最
    後以借用宏仲公司負責人丙○○人頭標得八件工程，並每年給付款項給丙○○當
    酬庸，該公司一切費用均由原告自行支付，又被告依據宏仲公司所有合作金庫台
    東支庫存款帳戶之收支記載，追查資金流向結果，發現工程款均轉入原告配偶曾
    松梅設於合作金庫之活期存款帳戶，在在證明系爭工程係由原告借用宏仲公司名
    義所標得，且宏仲公司既屬股份有限公司之體制，依公司法規定，該公司業務之
    執行應由董事會決定並由董事長對外代表該公司，故原告並無代表宏仲公司執行
    業務之理，被告除依法追繳稅款外，並按其所漏稅額核處三倍罰鍰，並無違誤等
    語，資為抗辯。
二、按「在中華民國境內銷售貨物或勞務及進口貨物，均應依本法規定課徵營業稅。
    」、「營業人之總機構及其他固定營業場所，應於開始營業前，分別向主管稽徵
    機關申請營業登記。」、「納稅義務人，有左列情形之一者，除追繳稅款外，按
    所漏稅額處一倍至十倍罰鍰，並得停止其營業：一、未依規定申請營業登記而營
    業者。‧‧‧」固分別為行為時營業稅法第一條、第二十八條、第五十一條第一
    款所明定，惟「當事人主張之事實，應負舉證責任，倘所提出之證據，不足為其
    主張事實之證明，自不能認其主張之事實為真實。行政官署對於人民有所處罰，
    必以能確實證明其違法之事實，倘不能確實證明該等違法事實之存在，其處分即
    不能認定為合法。」，最高行政法院（改制前行政法院）三十九年判字第二號亦
    著有判例在案。
三、經查，本件被告以原告未申請營業登記，於八十三年至八十七年間借用宏仲公司
    牌照，標得台東林管處造林工程八件，收取工程款五四、七四六、一九三元，案
    經調查局東機組於八十七年三月二十四日查獲並通報查處，被告遂依據調查局東
    機組之談話筆錄及查得之工程款資金流向，而按上開行為時營業稅法第二十八條
    、第五十一條規定，除追繳原告所漏稅額二、六○六、九六二元外，並按所漏稅
    額處以三倍罰鍰計七、八二○、八○○元，固非無見。惟查：
（一）本件原告固於台東縣調查站八十七年三月二十四日調查時自承：宏仲公司負責
      人丙○○為林務局退休員工，丙○○成立宏仲公司負責造林及保育工作，但因
      年紀老邁，所以將公司牌照及大小章、證件交由伊使用，因此伊皆以宏仲公司
      之名義參與台東林管處造林作業投標，每年底均會給付三、四十萬元予丙○○
      等語，然查原告及訴外人丙○○係分別擔任宏仲公司之董事及董事長，此有本
      院向經濟部中部辦公室調閱該公司變更登記事項卡在卷可稽，而據證人丙○○
      於本院調查中時到庭證稱：「（宏仲公司於八十三年至八十七年間，有否出借
      牌照給甲○○承攬台東林管處發包的造林經營？）沒有，係我們公司自己承包
      的工程。」「（為何由甲○○出面處理這些工程？）他是我們公司的董事，也
      是實際業務的負責人，因為我們公司沒有總經理。」「（甲○○有否付給你借
      牌的費用？）有紅利，但沒有借牌的費用。」等語，再參之丙○○因本件出借
      公司牌照涉犯違反稅捐稽徵法案件，業經臺灣高雄地方法院檢察署檢察官不起
      訴處分確定在案，此經本院調閱該署八十八年度偵字第一○三四六偵查卷宗查
      明無訛。另原告被訴持宏仲公司之牌照標取本件造林工程涉犯違反公平交易法
      乙案，亦經臺灣高等法院花蓮分院判決無罪確定在案，此有該院八十八年度上
      易字第三四九號刑事判決影本附卷可稽，足認原告確係宏仲公司之董事，實際
      負責該公司之業務，且係以該公司名義參與台東林管處造林作業招標工程，並
      無未辦營業登記而借用宏仲公司牌照擅自營業之情事。
（二）被告雖以宏仲公司屬股份有限公司之體制，依公司法規定，該公司業務執行應
      由董事會決定並由董事長對外代表該公司，原告並無代表宏仲公司執行業務之
      理，且追查資金流向結果，發現工程款均轉入原告配偶曾松梅設於合作金庫之
      活期存款帳戶，在在證明系爭工程係由原告借用宏仲公司名義標得云云置辯，
      惟查，宏仲公司之股東共有七人，除丙○○因具有造林作業承包人之資格而延
      攬擔任負責人外，其餘甲○○（原告）、鄧達仁、鄧達智、鄧達禮、鄧惠如等
      人均屬親戚關係，而曾松梅則為原告之配偶，此據原告陳明在卷，並有宏仲公
      司之股東名冊可按，顯然該公司為原告之家族企業，衡諸我國中小企業及家族
      企業盛行，常因資金不大、規模狹小致未完全依據法規召集董事會決定業務執
      行或劃分權責，對公司與其股東間屬二獨立人格亦未能明確區辨，而公司亦非
      不得委由實際負責業務之董事從事法律行為，則原告代表宏仲公司執行上開造
      林工程，並無可議之處。又查台東林管處收執之發票均係以宏仲公司之名義所
      開立，有該發票影本在卷可稽，再者，本件原告配偶曾松梅亦屬宏仲公司董事
      之一，有上開宏仲公司變更事項登記卡可按，且證人丙○○於本院調查中證述
      ：「（宏仲公司向林管處承包工程的工程款，都匯入何處？）先匯入我們公司
      的帳戶，再匯入甲○○太太曾松梅的帳戶內，為了方便公司資金調度統籌管理
      。」「（到底宏仲公司有否欠曾松梅債務？）有時工資由甲○○先墊給工人，
      再由工程款償還匯入曾松梅帳戶內，實際上，都是甲○○在使用調度。」，足
      見系爭工程款雖流入原告配偶曾松梅之帳戶，惟係出於宏仲公司資金安排調度
      所為，尚無法據此即認定原告有借牌之事實，況宏仲公司對於系爭標得之台東
      林管處造林作業工程，均有依法申報營利事業所得稅及繳納營業稅，此為被告
      所不爭執，益徵本件並無逃漏營業稅，是被告上開辯解，不足為採。
四、綜上所述，本件被告未詳加推究原告為宏仲公司實際負責業務之董事，僅以調查
    局東機組之談話筆錄及查得之工程款資金流向，即認原告未申請營業登記而借用
    宏仲公司牌照參與台東林管處招標工程，逃漏營業稅，遂依行為時營業稅法第五
    十一條第一款規定，追繳所漏稅額二、六○六、九六二元，並處漏稅額三倍罰鍰
    計七、八二○、八○○元，尚嫌速斷，訴願決定，未予糾正，同為可議。原告執
    此指摘，為有理由，應由本院將訴願決定及原處分（復查決定含原核定處分）均
    予撤銷，以期適法。
據上論結，本件原告之訴為有理由，依行政訴訟法第一百九十五條第一項前段、第九
十八條第三項前段，判決如主文。
中      華      民      國      九十    年      十二    月    三十一    日
                                高雄高等行政法院第一庭
                                            審判長法官  陳光秀
                                            法      官  楊惠欽
                                            法      官  呂佳徵
右為正本係照原本作成。
如不服本判決，應於判決送達後二十日內向本院提出上訴書狀，其未表明上訴理由者
，應於提起上訴後二十日內向本院提出上訴理由書（須按對造人數附繕本）；如於本
判決宣示或公告後送達前提起上訴者，應於判決送達後二十日內補提上訴理由書（須
附繕本）。未表明上訴理由者，逕以裁定駁回。
提起上訴應預繳送達用雙掛號郵票七份（每份三十四元）。
中      華      民      國      九十    年      十二    月    三十一    日
                                            法院書記官  謝文輝


司法院資訊處製作；財團法人民間司法改革基金會備份。
